【裁判字號】    99,保險,23
【裁判日期】    990729
【裁判案由】    給付保險金
【裁判全文】
臺灣臺北地方法院民事判決              99年度保險字第23號
原      告  甲○○
訴訟代理人  林正疆律師
被      告  富邦人壽保險股份有限公司（原美商美國安泰人壽
            保險股份有限公司）
法定代理人  鄭本源
訴訟代理人  鄭建國律師
上列當事人間請求給付保險金事件，本院於中華民國99年7月15
日言詞辯論終結，判決如下：
    主      文
原告之訴及假執行之聲請均駁回。
訴訟費用由原告負擔。
    事實及理由
壹、程序方面
    按訴狀送達後，原告不得將原訴變更或追加他訴，但擴張或
    減縮應受判決事項之聲明者，不在此限，民事訴訟法第255
    條第1項第3款定有明文。查原告起訴時訴之聲明為：「(一)被
    告應給付原告新臺幣（下同）1,560,000元，及自民國97年4
    月15日起至清償日止，按年息5%計算之利息。(二)願供擔保請
    准宣告假執行。」，嗣於99年2月5日具狀變更訴之聲明為：
    「(一)被告給付原告780,000元及自97年4月15日起至清償日止
    ，按年息5%計算之利息。(二)願供擔保請准宣告假執行。」，
    原告所為訴之變更，核屬減縮應受判決事項之聲明，揆諸前
    揭規定，並無不合。
貳、實體方面
一、原告主張：原告之弟即訴外人陳見旺（已歿），於80年4月9
    日以自己為要保人及被保險人向美商美國安泰人壽保險股份
    有限公司（後因合併富邦人壽保險股份有限公司後，名稱變
    更為富邦人壽保險股份有限公司即被告，下稱安泰公司）投
    保「喬治亞增額分紅終身壽險」保險金額50萬元，並附加「
    喬治亞定期壽險附約」保險金額100萬元、「喬治亞人身意
    外傷害保險附加契約」死亡及殘廢保險金額153萬元、「喬
    治亞人身意外傷害醫療保險」保險金額3萬元及其他附約，
    並以原告及訴外人陳慶霖為共同受益人。嗣被保險人陳見旺
    於96年11月16日因失足墜樓，傷重不治死亡。而安泰公司於
    97年4月14日依「喬治亞增額分紅終身壽險」及「喬治亞定
    期壽險附約」給付原告及訴外人陳慶霖共1,623,869元保險
    金，惟針對「喬治亞人身意外傷害保險附加契約」及「喬治
    亞人身意外傷害醫療保險」（下合稱系爭保險契約）卻以檢
    察官相驗證明書中死亡方式欄勾選為不詳，而以無具體事證
    顯示陳見旺之身故係屬意外為由，拒絕給付系爭保險契約死
    亡及殘廢保險金153萬及醫療保險金3萬元，共計保險金156
    萬元。其後，安泰公司於98年6月1日合併後更名為富邦人壽
    保險股份有限公司，亦以同一理由拒絕給付。惟自臺灣板橋
    地方法院檢察署96年度相字第1451號相驗卷（下稱相驗卷）
    及臺北縣政府警察局蘆洲分局檢送之相關資料可知，陳見旺
    墜樓身亡時，現場並未留存任何遺書，家屬亦未曾接獲陳見
    旺以口頭、電話或書面所交代之遺言；再者，陳見旺墜樓之
    地點，該陽台距離地面僅3層樓高，亦即僅10公尺30公分，
    此等高度，一般人縱然躍下未必見得身受重傷，遑論墜樓而
    死亡，況跳樓自殺求死之人，通常必選擇高樓之樓層，豈有
    跳三樓而求自殺之理？且陳見旺之頭部完整，並無任何傷痕
    、左手背側之上臂前臂手掌、手肘均有挫傷、腕關節脫臼，
    而屍體相驗照片更顯示陳見旺之左手脫臼情況嚴重、骨頭直
    接穿刺至表皮，墜樓現場其更以左手護住頭部，故造成如相
    驗筆錄所載之受傷情形，由此可見，陳見旺並非死於自殺。
    另遍觀卷內馬偕紀念醫院（下稱馬偕醫院）及新光吳火獅紀
    念醫院（下稱新光醫院）之病歷資料，從未見陳見旺曾經因
    「自殺」而送醫之記錄；而新光醫院病歷雖記載陳見旺曾因
    「自殘」而就醫之紀錄，然「自殘」與「自殺」不僅語意不
    同，且其在醫學、心理學、社會倫理，甚至法律評價等各方
    面，其意義皆不同。而依馬偕醫院病歷資料及臺北縣政府消
    防局救護記錄表記載，造成陳見旺墜樓之「導因」，應為精
    神方面之疾病或酗酒所引發之病痛與幻覺，因陳見旺生前已
    出現嚴重之精神方面疾病與長期酗酒之後遺症，且深受幻覺
    所困，容易跌倒、無法穩定行走與站立等情事。再依相驗屍
    體證明書之記載，直接引起陳見旺死亡之原因為中樞神經休
    克及呼吸性休克，先行原因為跌倒致頸椎骨折及心冠狀動脈
    疾病，足證被保險人因冠狀動脈堵塞致失能，為死亡之導因
    ，並非主力近因，故陳見旺之真正主力近因乃墜樓。而墜樓
    顯非一種疾病，而是一種外來的、突發的（偶然性）、意外
    的（不可預知性）事件。依前述一般經驗法則與卷內事證之
    分析，已合理論證陳見旺絕非死於自殺，而係因精神方面疾
    病或酗酒所引發之墜樓意外，應認已善盡舉證責任。而要保
    書暨契約內容變更申請書載明「均分」，足認各受益人於保
    險金平均值之範圍內享有獨立之給付請求權，爰依系爭保險
    契約之法律關係，提起本件訴訟。並聲明：(一)被告應給付原
    告78萬元，及自97年4 月15日起至清償日止，按年息5%計算
    之利息。(二)願供擔保，請准宣告假執行。
二、被告則以：被保險人陳見旺發生墜樓事故現場，係於臺北縣
    蘆洲市○○街98巷與中華街42巷口之三層建物，而該建物三
    樓為市立長安圖書館，樓高約1,003公分，圖書門前露臺為
    一開放性空間、露臺周圍女兒牆高約100公分（含欄杆總高
    度約123分）、寬約67公分，而陳見旺之身高為169公依經驗
    法則判斷，倘非陳見旺故意攀爬，應不至墜落於大樓後方巷
    道，故陳見旺應非失足墜樓。又依相驗卷記載「因死者身上
    並無非跌落肇傷，且現場並無打鬥之痕跡及其他異狀，是死
    者應係墜樓胸部挫傷引起出血性休克而死亡，家屬對此亦無
    意見等語，是本件查無他殺嫌疑…」，且相驗屍體證明書上
    有關陳見旺之死亡方式乙欄，並未勾選意外或他殺，顯見本
    件陳見旺墜樓亡之原因，已可將遭遇外來突發之事故排除在
    外，自不屬於系爭保險契約之承保範圍。再者，自馬偕醫院
    之病歷資料觀之，陳見旺為有憂鬱症病史之患者，於91年8
    月間患有自殺念頭（suicidal  ideation）、自殺風險程度
    中度（suicidal  risk moderate）；於91年8月24日入院護
    理紀錄亦有85年病發時陳見旺已「嚷著要自殺，曾自二樓跳
    下」之記載；於91年11月1日門診病歷更記載陳見旺於90年
    間有曾自3樓跳下之自殺企圖（He  had attempted suicide
    by jump  from 3 floor  one year ago）；而於92年8月28
    日及93年4月7日之門診病歷，亦明載病患陳見旺有自殺之念
    頭（suicidal ideation、idea of suicide），由前述說明
    均顯示陳見旺墜樓死亡之前，即長期存有跳樓自殺之意念，
    且曾有跳樓自殺之行為。另自新光醫院之病歷資料，亦顯示
    陳見旺曾經在家「自殘」，而於96年1月13日送至該院急診
    室治療，且於96年2月27日門診病歷所載陳見旺曾有自殺想
    法，而於95年1月3日送至急診室（Has    one   OD   with
    suicidal thought and visit ER January 00-00-0000），
    可見陳見旺墜樓身亡之前，其尋短之意念明顯不曾中斷，縱
    使送醫救治，倘病患出院後無人加以看護，仍隨時可能生跳
    樓自殺之意念，是本件陳見旺墜樓死亡之原因，無法排除跳
    樓自殺之高度可能性。若原告主張陳見旺係因失足墜樓致死
    ，自應先就其權利發生之事實負舉證責任，倘無積極證據足
    以證明陳見旺係遭遇外來突發事故致死，自不得向被告請求
    系爭保險契約之死亡與醫療給付等語，資為抗辯。並聲明：
    (一)原告之訴及其假執行之聲請駁回。(二)如受不利判決，願供
    擔保請准宣告免為假執行。
三、兩造不爭執事項
  (一)陳見旺於80年4月9日向被告投保「喬治亞增額分紅終身壽險
    」，保險金額為50萬元，並附加「喬治亞定期壽險附約」，
    保險金額為100萬元、「喬治亞人身意外傷害保險附加契約
    」死亡及殘廢，保險金額為153萬元、「喬治亞人身意外傷
    害醫療保險附約」，保險金額為3萬元，及其他附約。受益
    人於96年7月25日變更指定為原告及陳慶霖。（本院卷(一)第
    51至70頁）
  (二)陳見旺於96年11月16日12時25分於馬偕醫院淡水院區死亡。
    (本院卷(一)第17至18頁)
  (三)臺灣板橋地方法院檢察署檢察官於相驗陳見旺之屍體時，於
    死亡方式欄勾選「不詳」；死亡原因欄之先行原因，則有記
    載「墜樓」之文字。（本院卷(一)第18頁）
  (四)被告於97年4月14日已依「喬治亞增額分紅終身壽險」及「
    喬治亞定期壽險附約」，共給付保險金1,623,869元予原告
    及陳慶霖。（本院卷(一)第16頁）
  (五)被告於97年9月19日以無具體事證顯示陳君（陳見旺）之身
    故係屬意外為由，拒絕給付系爭保險契約之死亡及殘廢保險
    金153萬元及醫療保險金3萬元，共計156萬元。（本院卷(一)
    第16頁）
四、得心證之理由：
    本件原告主張被保險人陳見旺係因意外墜樓身亡，被告自應
    依系爭保險契約給付保險金予受益人即原告，然被告卻已無
    事證顯示陳見旺之身故係屬意外為由，拒不給付保險金，則
    為被告所否認，並以前詞置辯，是本件所應審究者為：(一)原
    告得否依系爭保險契約第3條之約定，主張意外事故發生為
    由，向被告請求給付保險金？(二)若原告得依系爭保險契約向
    被告請求給付保險金，金額若干？利息起算日為何日？茲論
    述如下：
  (一)按傷害保險人於被保險人遭受意外傷害及其所致殘廢或死亡
    時，負給付保險金額之責；前項意外傷害，指非由疾病引起
    之外來突發事故所致者，保險法第131條定有明文。而被保
    險人締約時之安泰意外傷殘保險附約條款第2章第1條、第3
    條約定：「被保險人於本附約有效期間內，因遭遇外來突發
    之意外事故，致其身體蒙受傷害，並以此傷害為直接原因，
    自傷害之日起180日內死亡者，本公司按保險金額給付死亡
    保險金。」、「被保險人於本附約有效期間內，因遭遇外來
    突發之意外事故，致其身體蒙受傷害，並以此傷害為直接原
    因，經醫院或診所治療者，本公司就其必需且合理的實際醫
    療費用，給付醫療保險金，但每次傷害給付總額不得超過保
    險單所記載的『每次傷害醫療保險金限額』。」（本院卷(一)
    第39頁）。補發之系爭保險契約第3條約定：「被保險人於
    本附約有效期間內，因遭受意外傷害事故，致其身體蒙受傷
    害而致殘廢或死亡時，依照本附約的約定，給付保險金。前
    項所稱意外傷害事故，指非由疾病引起之外來突發事故。」
    （本院卷(二)第75頁），是無論是保險法第131條規定或是系
    爭保險契約之約定，意外傷害均係指非由疾病引起之外來突
    發事故。又意外傷害保險乃相對於健康保險，健康保險係承
    保疾病所致之損失，意外傷害保險則在承保意外傷害所致之
    損失；人之傷害或死亡之原因，其一來自內在原因，另一則
    為外在事故（意外事故）；內在原因所致之傷害或死亡，係
    指被保險人因罹犯疾病、細菌感染、器官老化衰竭等身體內
    部因素所致之傷害或死亡，至外來事故（意外事故），則係
    指內在原因以外之一切事故而言，其事故之發生為外來性、
    偶然性，而不可預見，除保險契約另有特約不保之事項外，
    意外事故均屬意外傷害保險所承保之範圍，最高法院92年度
    台上字第2710號判決、95年台上字第205號判決可資參照。
    是所謂「外來、突發」係指意外事故之狀況必須該意外事故
    係外來、突發的，並以此意外傷害事故為直接且單獨之原因
    ，致其身體蒙受傷害或因而殘廢或死亡時，被保險人或受益
    人依約請求給付保險金之條件，始屬成就。
  (二)次按當事人主張有利於己之事實者，就其事實有舉證之責任
    ，民事訴訟法第277條前段定有明文。又民事訴訟如係由原
    告主張權利者，應先由原告負舉證之責，若原告先不能舉證
    ，以證實自己主張之事實為真實，則被告就其抗辯事實即令
    不能舉證，或其所舉證據尚有疵累，亦應駁回原告之請求，
    最高法院17年上字第917號判例可資參照。本件原告主張陳
    見旺係因遭受意外傷害事故所引起之死亡，且以意外事故發
    生為保險金給付請求權之要件，揆諸前揭說明，自應由原告
    就此權利發生事實即被保險人係遭遇外來突發之意外事故負
    舉證責任。惟意外傷害保險契約之受益人請求保險人給付保
    險金，雖應證明被保險人係因意外事故而受傷害，受益人如
    證明該事故確已發生，且依經驗法則，其發生通常係外來、
    偶然而不可預見者，應認其已盡證明之責。於此情形，保險
    人如抗辯其非屬意外，自應就其抗辯之事實負證明之責，始
    符合舉證責任分配之原則。
  (三)經查，依臺灣板橋地方法院檢察署檢察官相驗報告書認定：
    「死者陳見旺係肝病患者，曾有數次因肝病緊急送醫之情形
    ，於96年11月16日上午11時10分許，在臺北線蘆洲市○○街
    98巷旁之長安社區發協會大樓，經鄰人周幼梅發現死者自上
    址3樓陽台處墜樓，經送往臺北縣淡水鎮馬偕紀念醫院急救
    ，嗣於同日中午12時25分宣告不治死亡。因相驗時死者身上
    並無非跌落肇致之外傷，且現場並無打鬥之痕跡及其他異狀
    ，是死者應係墜樓致胸部挫傷引起出血性休克而死亡，家屬
    對此亦無意見。是本件查無他殺嫌疑。」（見相驗卷第51
    頁），可知陳見旺墜樓處並無異狀，身上亦無非跌落肇致之
    外傷；又陳見旺墜樓處之女兒牆高度為100公分，含欄杆總
    高度為123公分，寬為67公分等情，為原告所不爭執，堪信
    為真實。而陳見旺身高167公分（見相驗卷第24頁），則女
    兒牆含欄杆高度僅高出陳見旺之身高44公分，且陳見旺墜落
    處與牆面距離達2公尺20公分之遠（見相驗卷第13頁），倘
    陳見旺並非出於自願性進行起跳式之跳樓，衡情應無因站立
    不穩而失足墜樓之可能，是陳見旺墜樓之發生顯非出於外來
    、突發而不可預見。參以，依馬偕醫院之病歷資料記載陳見
    旺於91年8月間曾有自殺念頭（suicidal ideation），而自
    殺風險程度中度（suicidal risk moderate）（本院卷(三)第
    77頁）；於91年8月24日之入院護理紀錄記載，陳見旺於85
    年間第一次病發時即已「嚷著要自殺，曾自二樓跳下」（本
    院卷(三)第78頁）；於91年11月1日門診病歷更記載陳見旺於
    90年間有曾自3樓跳下之自殺企圖（He    had   attempted
    suicide  by jump from 3 floor one year ago）（本院卷
    (三)第79頁）；而於92年8月28日及93年4月7日之門診病歷資
    料，亦記載陳見旺有自殺之念頭（suicidal    ideation、
    idea  of suicide）（本院卷(三)第80、81頁）；再依新光醫
    院之急診病歷資料記載，陳見旺曾經在家自殘，而於96年1
    月13日送至該院急診室治療（本院卷(三)第82頁），且於96年
    2月27日門診病歷記載陳見旺曾有自殺想法，而於95年1月3
    日送至急診室（Has  one OD with suicidal  thought and
    visit ER January  00-00-0000）（本院卷(三)第83頁），足
    見陳見旺於墜樓身亡前，即多次有自殺之念頭。本院審酌上
    述現場各種跡證、陳見旺於墜樓前即久為疾病所苦，並多次
    存有自殺念頭等客觀情節，認為陳見旺墜樓之原因，應係陳
    見旺出於自願性地自高處跳下所致。則依前開說明，陳見旺
    死亡之結果既非出於外來突發事故所致，被告自無給付保險
    金之義務。是原告主張被告應給付前開保險金云云，即屬無
    據，不足採取。
  (四)原告雖主張臺灣板橋地方法院檢察署相驗屍體證明書並未認
    定陳見旺係死於自殺、他殺、疾病或自然死，則陳見旺確係
    因墜樓意外而死亡云云。惟查，上開相驗屍體證明書僅記載
    陳見旺之死亡原因為「血胸」、「墜樓」及死亡方式不詳，
    雖未勾選死亡方式為自殺、他殺、病死或自然死，然亦未勾
    選死亡方式為意外（見相驗卷第32頁），是並無法以此查知
    陳見旺究係意外墜樓身亡或故意跳樓所致。原告復以陳見旺
    墜樓身亡時，現場並未留下任何遺書，家屬亦未接獲陳見旺
    以口頭、電話所交代之遺言，且無人會選擇3層樓高之處自
    殺，又依相驗卷記載，陳見旺之頭部完整，左手有挫傷、脫
    臼情況，顯見陳見旺墜樓時係以左手護住頭部，主張陳見旺
    並非自殺云云。惟自殺之人非必均留有遺書或遺言，且自殺
    之決心往往形成於一念之間，而決意自殺後，亦可能因心生
    退縮或出於本能保護自己之反應而出手護住頭部；再者，陳
    見旺自3層樓處墜樓，確實導致陳見旺死亡之結果，如何能
    謂欲自殺之人必然不會選擇自3層樓高處自殺之理，故原告
    以前開理由主張之陳見旺並非自殺，推論死亡原因乃外來突
    發事故造成，尚非可採。
  (五)原告又稱陳見旺係因精神疾病，為逃避幻覺始縱身跳躍，此
    為陳見旺墜樓之導因，依主力近因原則，陳見旺應屬意外墜
    樓云云。惟所謂主力近因原則係指意外傷害之界定，在有多
    數原因競合造成傷殘或死亡事故之情形時，應側重於「主力
    近因原則」，以是否為被保險人因罹犯疾病、細菌感染、器
    官老化衰竭等身體內在原因以外之其他外來性、突發性、偶
    然性、不可預知性等因素作個案客觀之認定，並考量該非因
    被保險人本身已存在可得預料或查知之外在因素，是否為造
    成意外傷殘或死亡事故之主要、有效、直接之原因（最高法
    院98年度台上字第1170號判決可資參照），然查本件陳見旺
    死亡原因僅有單一即為墜樓，並不存在多數原因競合造成死
    亡事故之發生，是本件並無主力近因原則之適用。而縱認陳
    見旺係因精神疾病為逃避幻覺始縱身跳躍，惟此亦不失為疾
    病引起之自殺行為，而與遭受外來突發事故之意外有間。
  (六)綜上所述，原告復未能提出其他證據，證明陳見旺墜樓係肇
    因於非由疾病引起之外來突發事故所致，而被告已舉證證明
    陳見旺墜樓係出於自殺行為，則原告依系爭保險契約約定請
    求被告給付意外死亡保險金，即屬無據。
五、從而，原告依系爭保險契約之法律關係，請求被告給付76萬
    元，及自97年4月15日起至清償日止，按年息5%計算之利息
    ，為無理由，應予駁回。又原告之訴既經駁回，其假執行之
    聲請即失所依據，應併予駁回。
六、本件事證已臻明確，兩造其餘攻擊防禦方法核與判決結果不
    生影響，爰不另一一論述，併此敘明。
七、據上論結，本件原告之訴為無理由，依民事訴訟法第78條，
    判決如主文。
中    華    民    國    99    年     7    月    29    日
                  民事第四庭    審判長法  官  周祖民
                                      法  官  張文毓
                                      法  官  林怡伸
以上正本係照原本作成
如對本判決上訴，須於判決送達後20日內向本院提出上訴狀
中    華    民    國    99    年     7    月    29    日
                                      書記官  施若娟

司法院資訊處製作；財團法人民間司法改革基金會備份。
